【裁判字號】    95,自緝,23
【裁判日期】    951018
【裁判案由】    詐欺等
【裁判全文】
臺灣板橋地方法院刑事判決              95年度自緝字第23號
自  訴  人  品昆機械有限公司
代  表  人  丙○○
自訴代理人  甲○○
被      告  乙○○
                    樓
上列被告因詐欺案件，經自訴人提起自訴，本院判決如下：
    主  文
乙○○無罪。
    理  由
一、自訴意旨略以：被告乙○○原在其兄經營之成芳機械五金行
    服務，因業務而與自訴人代理人甲○○熟識，民國88年5 月
    間，被告乙○○另行創業，成立東泉機械五金行，以銷售各
    種工作機械為主。詎被告乙○○利用與甲○○熟識之機會，
    竟意圖為自己不法之所有，先於88年5 月間向甲○○誑稱，
    伊出來創業資金較短絀，請自訴人先將一批鋼筋彎曲機交其
    販賣，俟一年後再付款，自訴人之代理人基於提攜後進心態
    ，而予應允，並於88年5 月15日交付價值新台幣（下同）17
    5,000 元之機械予被告。另被告於89年1 、2 月間向自訴人
    購買機械一批，貨款計227,500 元，因自訴人另向被告購買
    6,00 0元貨物，剩餘貨款221,500 元，被告乙○○以其名義
    開立二紙支票（一紙面額107,500 ，另一紙面額114,000 元
    ）抵付貨款，惟屆期均遭退票。又被告於89年5 、6 月份向
    自訴人購買機械一批，貨款分別為103,300 元、61000 元，
    ，被告乙○○均以暫時無票可開，暫緩付款等語搪塞。嗣89
    年9 月30日被告所開立之支票退票後，自訴人代理人甲○○
    於89年10月初赴被告乙○○位於桃園縣八德市營業所時，始
    發覺該處已人去樓空，被告乙○○向自訴人進貨之機器均已
    不見，自訴人至此始知受騙，因認被告乙○○涉有刑法第33
    9 條第1 項之詐欺取財罪云云。
二、按犯罪事實應依證據認定之，無證據不得推定犯罪事實；又
    不能證明被告犯罪者，應諭知無罪之判決；刑事訴訟法第15
    4條第2項、第301條第1項分別定有明文。次按認定不利於被
    告之事實，須依積極證據，苟積極證據不足為不利於被告事
    實之認定時，即應為有利於被告之認定，更不必有何有利之
    證據，最高法院30年上字第816號判例意旨可資參照。另按
    刑法第339條第1項詐欺取財罪之成立，以意圖為自己或第三
    人不法所有，以詐術使人將本人或第三人之物交付為要件，
    所謂以詐術使人交付，必須被詐欺人因其詐術而陷於錯誤，
    若其所用方法，不能認為詐術，亦不致使人陷於錯誤，即不
    構成該罪，最高法院46年臺上字第260號判例足資參照。末
    按民事債務當事人間，若有未依債務本旨履行給付之情形，
    依一般社會經驗而言，原因非一，其因不可歸責之事由致無
    法給付，或因合法主張抗辯事由而拒絕給付，甚至債之關係
    成立後，始行惡意遲延給付，皆有可能，非必出於自始無意
    給付之詐欺犯罪一端，故於別無積極證據之情形下，尚難僅
    以單純債務不履行之客觀狀態，即推定被告自始即有不法所
    有之意圖而逕以詐欺罪責相繩。
三、本件自訴人認被告乙○○涉有詐欺取財罪嫌，無非係以被告
    數度向其訂貨後，未支付貨款，或為清償貨款所交付之支票
    ，經自訴人提示，竟遭退票，且被告又避不見面，遲未出面
    解決，被告顯係意圖為自己不法所有，施行詐術向其訂貨，
    致其受有損害，並舉銷貨單影本、支票及退票理由單影本等
    項為據。惟訊據被告乙○○固坦承有向自訴人訂貨，並簽發
    面額107,500 元及114,000 元之支票2 紙支付貨款之事實，
    惟堅決否認有何詐欺取財犯行，並辯稱：伊因為生意失敗，
    開給自訴人之2 張支票才會跳票。關於第一批貨是伊與自訴
    人約定先給客戶試用，並沒有約定在一年後給付貨款，只有
    在客戶試用後滿意要訂貨時，伊才向自訴人下訂，後來該批
    貨於91年間被人搬走，伊並未詐欺自訴人等語。
四、經查：
（一）自訴人代理人甲○○於90年11月9 日自訴狀中載明：「被
      告於88年5 月間自行出來創業‧‧被告向甲○○稱，伊出
      來創業資金較短絀，請自訴人先將一批鋼筋彎曲機交其販
      賣，俟一年後再付款，甲○○一時基於提攜後進心態，而
      予應允，一年後再付款，並於88年5 月15日交付價值175,
      000 元之機器給被告」等語（詳本院90年自字第421 號卷
      第1 頁背面），而自訴人代理人甲○○復於本院準備程序
      時指稱：「被告成立東泉機械五金行，被告是負責人，向
      我購買鋼筋機械，第一批是5 月15日載給被告，這批貨之
      前有約定好，因為被告剛成立公司周轉金較緊，所以就約
      定，這批貨的貨款要在一年後給付」等語（詳本院95年自
      緝字第23號卷第16頁），由自訴人代理人之上開指述，自
      訴人於被告創業之初資金短絀之情形下，猶願意販售貨品
      予被告，據此，實難認被告有何向自訴人施用詐術致自訴
      人陷於錯誤而交付貨物之情事。
（二）其次，被告於89年1 、2 月間向自訴人訂購鋼筋一批，貨
      款計227,500 元，因自訴人另向被告訂購6,000 元之貨物
      ，兩相扣抵後，被告仍須給付221,500 元之貨款予自訴人
      ，被告乃簽發2 紙支票予自訴人，屆期均遭退票，其中面
      額107,500 元之支票，因被告要求辦理退補，自訴人乃將
      該紙支票交予被告，另被告於89年5 、6 月間向告訴人訂
      購鋼筋一批，貨款計164,300元，被告並未支付等情，固
      據被告自承在卷，核與自訴人代理人甲○○於本院準備程
      序時指述情節相符，並有銷貨單6 紙、支票及退票理由單
      各1 紙在卷可按。然自訴人代理人甲○○於前開自訴狀中
      自稱：「被告乙○○原在其兄經營之成芳機械五金行服務
      ，因業務而與甲○○熟識，88年5 月間被告自行創業，成
      立『東泉機械五金行』，以銷售各種工作機械為主‧‧89
      年1 、2 月間向被告訂購6,000 元貨物」等語（詳本院90
      年度自字第42 1號卷第1 頁背面），而被告於本院準備程
      序中亦供稱：從80年間開始在伊哥哥經營之成芳機械五金
      行工作時就與自訴人有生意上往來，後來自己成立東泉機
      械五金行，就與自訴人有生意上之往來等語（詳本院95年
      自緝字第23號第16頁），對照兩造陳述之內容以觀，可知
      自訴人與被告間多年前即有業務上之密切來往，雙方實存
      有長期合作之信賴關係，而被告於向自訴人購買鋼筋之初
      ，既未刻意隱瞞資金短絀之情形，而自訴人對被告之經濟
      狀況亦知之甚明，仍本前所累積之信賴關係，願與被告長
      期交易，自難認被告有何施用詐術之行為，更遑論被告有
      何使自訴人陷於錯誤之情形，此乃係單純民事上債務不履
      行之問題。再者，被告到庭後已速與自訴人達成民事和解
      ，有和解書1 紙在卷可按，益證本件純係民事糾葛。
（三）綜上所述，本件純屬雙方民事糾紛事件，核與刑法詐欺取
      財罪之構成要件有間，尚難以該條項之罪名相繩。從而，
      本案尚未達於通常一般人均不致有所懷疑，得確信其為真
      實之程度，而有合理性懷疑之存在，是本院無從形成有罪
      確信。此外，復查無其他積極證據足資認定被告涉有詐欺
      罪嫌，既不能證明被告犯罪，根據「罪證有疑，利於被告
      」之證據法則，依法應為被告無罪之諭知。
據上論結，應依刑事訴訟法第343 條、第301 條第1 項前段，判
決如主文。
中    華    民    國    95    年    10    月    18    日
                刑事第十七庭  審判長法  官  李幼妃
                                    法  官  張紹省
                                    法  官  鄭燕璘
以上正本證明與原本無異。
如不服本判決，應於判決送達後十日內向本院提出上訴狀 (應附
繕本)， 上訴於臺灣高等法院。
                                    書記官  呂紹明
中    華    民    國    95    年    10    月    18    日


司法院資訊處製作；財團法人民間司法改革基金會備份。
